【裁判字號】    88,上易,2906
【裁判日期】    890418
【裁判案由】    詐欺
【裁判全文】
臺灣高等法院臺中分院刑事判決                  八十八年度上易字第二九○六號
    上  訴  人
    即  被  告  乙○○
右上訴人因詐欺案件，不服臺灣彰化地方法院八十七年度易字第九八五號中華民國八
十八年九月二十七日第一審判決（起訴案號：臺灣彰化地方法院檢察署八十六年度偵
字第一七三一號），提起上訴，本院判決如左：
      主  文
原判決撤銷。
乙○○無罪。
      理  由
一、公訴意旨以：被告乙○○明知經營不善，已無清償貨款之能力，竟意圖為自己不
    法之所有，於八十四年六月間，至陳林鳳玉位於彰化縣永靖鄉○○路五十號之住
    處，向陳林鳳玉誆稱：需款新台幣三十萬元，以支付購買鐵材費用，願每月支付
    百分之六利息，兩個月後即還，並提供面額三十萬元之支票一紙用以擔保等語，
    使陳林鳳玉陷於錯誤，借款三十萬元予乙○○，豈料該支票屆期無法兌現，乙○
    ○便於八十四年九月十日，另行交付支票二紙，面額各二十三萬元及十一萬六千
    元，然屆期依舊退票，陳林鳳玉偕同其子陳志良前往索討欠款，因賴洒松積欠乙
    ○○款項，乙○○遂請賴洒松簽發面額三十五萬元之本票一紙，交與陳林鳳玉，
    以資搪塞，惟拖延迄今賴洒松之本票仍未兌現，乙○○亦規避不願清償，因認被
    告涉有刑法第三百三十九條第一項之詐欺罪嫌。
二、按犯罪事實應依證據認定之，無證據不得推定其犯罪事實。不能證明被告犯罪者
    ，應諭知無罪之判決，刑事訴訟法第一百五十四條、第三百零一條第一項分別定
    有明文。又，為訴訟上證明之資料，須通常一般之人均不致於有所懷疑，而得確
    信其為真實之程度者，始得據為有罪之認定。倘其證明尚未達於此一程度，而有
    合理性懷疑存在時，即不得遽認被告犯罪。又，刑事訴訟之被告依法並無自證無
    罪之義務，若控罪所憑之積極證據，在生活經驗上尚不足以排除其他有利被告之
    合理推斷，致不足以證明犯罪事實時，仍不能因被告否認犯罪之辯解不成立，資
    為無視積極證據不足之理由，通觀最高法院七十六年度台上字第四九八六號、三
    十年上字第四八二號、三十年上字第一八三一號等判例所持一貫見解，不難明瞭
    。又，刑法第三百三十九條第一項詐欺罪之成立，係以意圖為自己或第三人不法
    之所有以詐術使人陷於錯誤，而將本人或第三人之物交付為構成要件，所謂以詐
    術使人交付，必須被詐欺人因其詐術而陷於錯誤，始為相當，若其所用方法，不
    能認為詐術，亦不致使人陷於錯誤，即不構成該罪，最高法院四十六年度台上字
    第二六○號著有判例可資參照。
三、公訴意旨認被告乙○○涉有詐欺罪嫌，係以：(1)告訴人陳林鳳玉之指訴。(2)證人
    陳志良、丙○○及劉朝順之證詞。(3)被告與告訴人係鄰居且曾承攬告訴人住處之
    鐵架工程，竟一再否認認識告訴人及借款之事實，足見於借款之初即有詐欺之故
    意等情為其論據。訊據被告堅決否認有詐欺犯行，辯稱：伊不認識告訴人陳林鳳
    玉，未向告訴人借貸任何款項，伊係向陳林鳳玉之子丙○○借三十三萬五千元，
    交付一紙發票人為銘鑫企業商行、付款人為台灣銀行大雅分行、到期日為八十四
    年十月三十日、票號ＡＪ0000000號之支票，伊不知是否已遭兌領，如未
    遭兌領伊願意負責清償等語。
四、本院查：
  (一)告訴人於偵查卷附告訴狀就借款過程稱：被告於八十四年六月二十六日持發票日
    八十四年九月十日，金額三十萬元之支票，向告訴人借款三十萬元。到期日該支
    票退票，告訴人將之交還被告，被告於翌日交付發票人胡黃麗琛、發票日八十五
    年四月三十日，金額分別為二十三萬元、十一萬六千元之支票各一紙予告訴人，
    惟屆期仍未兌現，告訴人交還金額二十三萬元之支票予被告後，再由賴洒松於八
    十五年四月三十日簽發面額三十五萬元之本票交付告訴人，至今尚未兌現等語，
    並提出告訴人銀行存摺、前開十一萬六千元之支票及三十五萬元本票為證。證人
    即告訴人之子陳志良於八十六年六月十一日偵查訊問證稱：被告確於二年多前持
    他人所簽發客票，其中一張票額一張廿三萬，向告訴人借款等語。證人即告訴人
    之子丙○○於八十六年十月廿四日偵查訊問時證稱：「（何時起在乙○○的工廠
    作事？）七十九年間起作到八十年間，當兵回來自八十三年底做了一、二個月，
    就沒有再做了，是搭鐵架的學徒，乙○○曾到過我家，他是我的鄰居」「之前乙
    ○○就曾向我借過錢，但都有清償，但後來他要向借卅萬我沒錢，我就找我母親
    調借給他，錢是我經手的，而他的支票退票，故拿胡黃麗琛的票來調錢，卅萬確
    實是我拿給乙○○的」等語。再於八十八年六月廿六日原審審理時證稱：「當兵
    之前認識，他應是在八十三年底向我借，我帶回家去向我媽媽借，並由我媽媽去
    銀行領錢給他，他原先是向我借，但我錢不夠，才會帶他回家借錢，錢由我媽交
    給他」「他開一張卅三萬五千元的票給我媽之後就跳票，我就將票還給他」等語
    。證人丙○○就：I被告第一次交付之支票金額究為三十萬元或三十三萬五千元
    、II借款過程中，借款係由告訴人本人或丙○○所交付等情節，先後所證不符且
    與告訴人所指亦不相一致，顯有瑕疵可指。證人陳志良所證，就借款時被告係交
    付二紙，金額合計為三十五萬元之客票向告訴人借款等情，與告訴人所指，被告
    係以三十萬元之支票一紙向伊借款亦不相符，告訴人之指訴及上開證人之證述，
    於被告有借款事實雖無影響，但借款對象究是否確定為告訴人，實有合理之可疑
    。
  (二)卷附賴洒松所簽發三十五萬元本票並無被告之背書。另本院於調查時當庭勘驗告
    訴人所提出，發票日：八十五年四月卅日、付款人：員林信用合作社、發票人：
    胡黃麗琛票、帳號：三四九之○、票面金額：十一萬六千元、發票人胡黃麗琛簽
    章之支票，亦無被告之背書。告訴人所指稱，被告係先以三十萬元之客票一紙向
    其調現，該客票有被告之背書。嗣於該客票退票後，被告除上開十一萬六千元之
    背書外，另交付胡黃麗琛所簽發之面額二十三萬元支票一紙，該紙支票亦有被告
    背書，惟該二紙支票均已交還被告云云，惟：I原審法院依據告訴人所指該三十
    萬元支票之付款銀行及帳號，向台灣中小企業銀行彰化分行查詢結果，並無所獲
    ，有該行八十七年十月二十二日彰化字第二八七九號函附原審卷可查，故是否有
    該紙支票存在即有合理可疑。II依告訴人之子丙○○上開證詞，被告係交付一張
    三十三萬五千元之支票向告訴人借款而退票等語，是就支票之金額到底為三十萬
    元或三十三萬五千元，在乏客觀之證據證明下，自難遽以採信。III證人胡黃麗琛
    於八十七年六月十七日原審調查時證稱：「 (上開面額十一萬六千元)支票是我
    的，支票戶口是我去申請的，但支票不是我開的，是我先生 (胡國儀)去領我的
    票開的」「因我開的票都於八十五年都已付清，且筆跡亦非我的」「（是否持該
    張支票給乙○○？）沒有，我不認識他」等語，而證人即胡黃麗琛之配偶胡國儀
    於八十七年六月廿四日原審訊問時證稱：「（面額十一萬六千元支票）金額是賴
    洒松寫的，我才蓋印章」「他欠我錢，他並向我借該張支票，說這張支票周轉以
    後就有錢還我。所以我才借他」「我拿去他家借他的，約二、三年前」「（共借
）一張 (支票給賴洒松)」等語。是被告是否確定持告訴人所指，發票人為胡黃
    麗琛所簽發面額分別為二十三萬元及十一萬六千元之支票交付告訴人，亦有合理
    之可疑。
  (三)證人劉朝順於八十六年十月廿四日偵查訊問時證稱：「我和陳志良是國小同學，
    即某日我和陳志良經過員林鎮昭安宮遇到乙○○，當時我開車載陳志良，而陳志
    良下車跟乙○○談，之後陳志良上車對我說乙○○欠他錢，要解決，要到．．醫
    院找賴洒松，是乙○○帶我們去的，當時在醫院，乙○○承認他有欠錢，叫賴洒
    松將欠他的錢轉還給陳林鳳玉每個月還五萬元，後賴洒松說在醫院說話太大聲，
    到家裏再講，結果我們就回賴洒松員林鎮中央里住處，此時陳志良就拿出一張支
    票對乙○○說支票退票了，要乙○○開另張本票出來償還，乙○○就叫賴洒松說
    ：你欠我錢，就直接將錢還給陳林鳳玉，賴洒松於是簽發一張卅萬元本票交給陳
    志良，陳志良另要求乙○○在本票上簽名蓋章，他不肯，後來就不了了之」等語
    ，參酌：(1)被告自承確實向丙○○借得三十三萬五千元，並交付一紙發票人為銘
    鑫企業商行、付款人為台灣銀行大雅分行、到期日為八十四年十月三十日、票號
    為ＡＪ0000000號之支票等語。(2)惟票號ＡＪ0000000號支票確係
    台灣銀行大雅分行支存戶銘鑫企業商行（負責人李春福）帳號六三九三二四號所
    領用，且該支票於八十四年十一月卅日經由台中商業銀行營業部提示，因存款不
    足遭退票等情，有台灣銀行大雅分行八十八年十二月十六日（八八）銀雅字第五
    六一六號附本院卷可憑。(3)證人賴洒松於八十八年五月七日原審訊問時證稱：「
    票是陳林鳳玉的兒子拿來跟我換的，因我有欠乙○○卅五萬元，票是我開給乙○
    ○的，為何會交到她手中，我不知道，當時她和他兒子一起來我家的」、「（當
    時陳林鳳玉和他兒子去你住處時，乙○○有否去？）沒有，他也沒有告訴我什麼
    ，這錢純粹是我和乙○○生意往來的錢」等語。綜合上情足見：I無論本件之借
    款人為告訴人或丙○○，被告確有借款之事實，且尚未清償。II賴洒松確有積欠
    被告債務，被告擬以債權移轉方式，將對賴某之債權，以交付賴某上開本票方式
    ，移轉予告訴人或丙○○，然賴洒松並未兌現該本票。III參酌被告係與告訴人係
    鄰居關係，告訴人之子丙○○於服兵役前任被告之學徒，且有多次借貸關係，均
    能如期清償，被告應無詐欺之故意。
五、綜上所述，公訴人所舉證據既不足以證明被告確有詐欺犯行，本院盡調查能事，
    復查無其他積極證據足資證明被告犯罪，不能證明被告犯罪依法自應為無罪之諭
    知。原審未查，遽為被告有罪之判決，尚有未洽，應予撤銷改判，為被告無罪之
    判決。
六、據上論結，應依刑事訴訟法第三百六十九條第一項前段、第三百六十四條、第三
    百零一條第一項，判決如主文。
本案經檢察官甲○○到庭執行職務。
中      華      民      國    八十九     年       四      月   十八     日
                                  臺灣高等法院臺中分院刑事第四庭
                                        審判長法  官  洪  耀  宗
                                              法  官  吳  重  政
                                              法  官  劉  登  俊
右正本證明與原本無異。
不得上訴。
                                              書記官  朱  敏  諄
中      華      民      國    八十九     年       四      月   二十     日
                                                                        Ｈ


司法院資訊處製作；財團法人民間司法改革基金會備份。
